臺灣高等法院臺南分院刑事判決　　　　 100年度上訴字第29號
上　訴　人
即　被　告　黃貞雁
選任辯護人　廖道成律師　扶助律師
上列上訴人因強盜等案件，不服臺灣嘉義地方法院99年度訴字第
827號中華民國99年11月30日第一審判決（起訴案號：臺灣嘉義
地方法院檢察署99年度偵字第7746號），提起上訴，本院判決如
下：
    主  文
上訴駁回。
    事  實
一、黃貞雁綽號「荳荳」、「真心」，係年滿20歲之成年人，少
    年Ａ綽號「輸贏」（民國81年3月間生，真實年籍姓名詳卷
    ，另由臺灣嘉義地方法院少年法庭審理），吳健芳綽號「阿
    芳」（另由軍事法院審理中），3人係朋友關係。黃貞雁、
    少年Ａ、吳健芳三人因缺錢花用，竟共同意圖為渠等不法所
    有，基於強盜之犯意聯絡，於98年6月24日上午5時52分至53
    分許，由黃貞雁駕駛某牌照號碼不詳之賓士牌銀色四門自用
    小客車，搭載少年Ａ、吳健芳，少年Ａ坐在前座乘客座，吳
    健芳坐在左後乘客座，共同前往雲林縣斗南鎮○○路243號
    「全家便利商店」（該店共有2台收銀機，分別置放在櫃檯
    上，櫃檯中間有一流理台）。抵達後，黃貞雁頭戴綠白相間
    之棒球帽自駕駛座先行下車並刻意壓低帽緣避人耳目，進入
    超商後藉故詢問店員沈智閔有無招募店員，見無其他人在店
    內，少年Ａ即頭戴船型帽、佩戴口罩避人耳目，攜帶客觀上
    足供兇器使用之西瓜刀1把自前座乘客座下車進入超商，吳
    健芳頭綁毛巾、佩戴口罩避人耳目，攜帶客觀上足供兇器使
    用之西瓜刀1把自左後乘客座下車尾隨少年Ａ進入超商。少
    年Ａ一進入，即快步上前以所持西瓜刀從後抵住適時正在流
    理台沖洗鍋子之沈智閔脖子部位且出力下壓，使得沈智閔上
    半身受力彎下，以此對沈智閔施加暴力，致使無法抗拒，黃
    貞雁見壓制店員，遂手指店內一號收銀機，指使吳健芳開啟
    收銀機拿取財物，惟吳健芳嘗試開啟未果。黃貞雁見狀即出
    手比向沈智閔，再比向一號收銀機，指示沈智閔開啟收銀機
    ，吳健芳拿出西瓜刀抵住沈智閔肩部，與沈智閔一同走到一
    號收銀機前，沈智閔打開收銀機，少年Ａ則至二號收銀機，
    打開下方櫃檯搜取財物（惟未搜得）。黃貞雁嗣見沈智閔開
    啟收銀機，即伸手拿取其內現金新台幣（下同）4,200元得
    手並翻開收銀機內夾層搜括財物（惟未搜得），逕將4,200
    元放入身後褲袋內且率先離開，少年Ａ、吳健芳接次尾隨在
    後，離開之際，吳健芳復拿取置放在收銀機旁香菸架上之峰
    牌香菸12包得手。3人快步步出超商後，由黃貞雁先上駕駛
    座、少年Ａ上前座乘客座、吳健芳上左後乘客座，黃貞雁駕
    駛該輛銀色自用小客車搭載少年Ａ、吳健芳逃逸離去（起訴
    書稱三人拿取超涼口香糖二包部分係誤載，業經檢察官更正
    ），所得贓款隨後朋分花用一空。
二、少年Ａ另案在明陽中學另案執行徒刑時，於99年7月5日委請
    臺灣嘉義地方法院少年法庭少年保護官向該院少年法庭法官
    自首本件強盜犯行，經該院少年法庭法官函送嘉義市政府警
    察局偵辦，該局依少年Ａ之供述並調取比對超商之監視錄影
    紀錄，再執臺灣嘉義地方法院檢察署檢察官核發之拘票，於
    99年9月30日至嘉義市○區○○○路590巷70號2樓1拘提黃貞
    雁到案，始獲全情。
三、案經嘉義市政府警察局移送臺灣嘉義地方法院檢察署檢察官
    偵查起訴。
    理  由
一、證據能力：
(一)、按「被告以外之人於審判外之言詞或書面陳述，除法律有規
    定者外，不得作為證據。」；「被告以外之人於偵查中向檢
    察官所為之陳述，除顯有不可信之情況者外，得為證據。」
    ；「被告以外之人於審判外之陳述，雖不符前四條之規定，
    而經當事人於審判程序同意作為證據，法院審酌該言詞陳述
    或書面陳述作成時之情況，認為適當者，亦得為證據。當事
    人、代理人或辯護人於法院調查證據時，知有第159條第1項
    不得為證據之情形，而未於言詞辯論終結前聲明異議者，視
    為有前項之同意。」刑事訴訟法第159條第1項、第159條之1
    第2項、第159條之5均有明文。該等規定為刑事訴訟法上傳
    聞證據不得為認定犯罪事實之依據，亦即，傳聞證據不具證
    據能力之原則，以及憑信性無虞之狀況下肯認其證據能力之
    例外。
(二)、本件被告黃貞雁以外之人吳健芳、沈智閔於偵查中在檢察官
    前以證人身分所為之供述，因檢察官依吾國司法體制具有司
    法官屬性，具有誠正執行法律以節制司法警察濫權之使命，
    檢察官所為訊問多能遵恪法律為之，可信性甚高；檢察官訊
    問證人前告以偽證罪之處罰並令其等具結，確保證言真誠無
    偽並防止勾串等供述時之客觀條件，被告及辯護人自始未能
    釋明該等證人在檢察官前之供述有何顯有不可信之情況，應
    認證人在檢察官前所為供述符合刑事訴訟法第159條之1第2
    項傳聞例外規定，具有證據能力。
(三)、被告及辯護人未於言詞辯論終結前對於卷附之警詢調查筆錄
    、偵查訊問筆錄、指認照片、被害報告書、少年Ａ書信、戶
    籍查詢資料、診斷證明書、前案紀錄等傳聞證據之證據能力
    有所異議。本院審酌被告歷經警詢、偵查及審理均坦承犯行
    ，對於共犯及被害人之供述並無任何爭執，其餘傳聞證據多
    為公務員職務上或從事業務之人業務上所針對本案製作之紀
    錄或證明文書，復查無顯不可信之情況，予以採納之，無礙
    被告及辯護人程序上之彈劾詰問權利，因認該等傳聞證據合
    於刑事訴訟法第159條之5規定，具備證據能力。
二、實體部分：
    訊據被告黃貞雁對於本件強盜之事實固坦坦承不諱，辯護意
    旨略以被告罹患憂鬱症、睡眠障礙、恐慌症已數年之久，醫
    師推測被告對助眠藥物之使用如有不當，可能產生意識不清
    、或失控行為，有診斷證明書2張可稽。案發當時係因被告
    已服用5顆安眠藥，少年Ａ始來邀約，參以被告雖係成年，
    卻被少年Ａ力邀，負責駕車前往搶劫超商，行為舉止甚為反
    常，符合醫師所判斷對助眠藥物之使用不當，產生意識不清
    或失控行為，而為少年Ａ利用被告用藥意識不清之際，指使
    被告參與犯案，原審漏未傳訊難認合法，又被告出身坎坷之
    家庭，教育程度不高，為邊緣型人格障礙，雖不符刑法第19
    條之規定，仍請依刑法第59條之規定酌減其刑云云。惟查：
(一)、右揭事實，業據被告於原審、本院為認罪之表示（原審卷第
    68-73頁、本院卷第80、82頁），核與證人即共同正犯吳健
    芳於偵查中結證：「我與少年Ａ、黃貞雁一起去搶的，是黃
    貞雁開一台自小客車載我們去的，黃貞雁先進去超商，然後
    再叫少年Ａ進去搶。我們是帶西瓜刀進去」、少年Ａ於警詢
    供稱「因我們3人缺錢花用，我提議強盜超商，他們2人也同
    意」、「‥‥我們3人是由綽號荳荳（即被告）先進入超商
    查看後，我與綽號阿峰2人再隨後進入，我持西瓜刀押住超
    商店員脖子，並命令店員將收銀機打開將錢拿出來，另綽號
    阿峰1手持西夾刀另1手搜刮峰牌香煙‥‥綽號荳荳則喝令店
    員不准動，並將店員拿出來的新台幣3、4仟元拿走放於自已
    口袋內‥‥強盜財物後我們3人就立即搭乘綽號荳荳所開的
    車子離開」；被害人沈智閔於偵查中結證「有1女2男進來搶
    劫」、「是男生拿西瓜刀押住我的脖子」等情節均相符合（
    偵查卷第6-8頁、第19-20頁），復有案發現場監視器錄影光
    碟（偵查卷光碟片存放袋內）、查獲指認照片（警卷第58-6
    2頁）、監視錄影翻拍照片（警卷第47-57頁）、原審院移請
    偵辦函文暨少年Ａ自首書信（警卷第63-65頁）、拘票暨拘
    提報告書（警卷第38-39頁）、被害報告書（警卷第34頁）
    等附卷可參，又被告與少年Ａ、吳健芳既有共同強盜財物之
    犯意聯絡，則吳健芳在被告與少年Ａ強盜取得現金轉身離去
    尚未走出超商店門前，從香煙櫃檯上拿取香煙之行為，雖當
    時並無人未持刀對被害人施以強暴或脅迫，惟被害人甫受吳
    健芳、少年Ａ持刀施以強暴，且被告等3人尚未離開超商，
    吳健芳、少年Ａ手上亦持有西瓜刀，以此客觀情勢，一般人
    均能得知被害人尚處於前揭受西瓜刀押抵而不能抗拒，吳健
    芳之拿取香煙之行為，仍為被告等共同強盜行為之一部分。
    綜上所述，前揭事證已臻明確。
(二)、被告雖辯稱伊於98年6月24日清晨，已服用5顆安眠藥，而被
    告係成年人，卻因少年Ａ來力邀，在少年Ａ指使下犯案，顯
    然當時係因被告用藥不當意識不清云云，惟查被告於警詢即
    供稱：「‥‥在車內由少年Ａ提議要強盜超商財物之後，由
    我戴深綠及白色相間之棒球帽壓低帽緣，徒手下車先進入超
    商，少年Ａ頭戴斗笠（船型帽）戴口罩及墨鏡，先持西瓜刀
    進入超商，而吳健芳頭部用毛巾包住、戴口罩‥‥也持西瓜
    刀進入超商‥‥」，於偵查中亦自白：「（為何要搶？）是
    少年Ａ向我說，他身上沒有錢，他就說，他要搶超商，我以
    為他開玩笑，後來他來找我提議要搶超商，就這樣子去了」
    ，少年Ａ於警詢亦供稱「因我們3人缺錢花用，我提議強盜
    超商，他們2人也同意」，共同正犯吳健芳於警詢亦供稱：
    「‥‥在車內由少年Ａ及黃貞雁提議要強盜超商財物之後‥
    ‥」，再者，被告、少年Ａ、吳健芳進入超商強盜財物之過
    程，全部為超商監視器錄影設備所錄下，此除有翻拍照片附
    於警卷可憑，並經原審當庭勘驗，其中由超商內部監視器顯
    示，被告等強盜本案過程如下：
    05:52:Ol秒開始，可以見到身穿「全家便利商店」制服之店
    員在熟食區整理。
    05: 53: 31秒時，綠衣女子從畫面的右下方進入到畫面中間
    與店員交談，雙方隔約有一公尺以上之距離，此時店員是站
    在畫面左手邊。
    05:53:49秒時，店員轉身過去洗鍋子，此時背對綠衣女子，
    船型帽男子這時從畫面右下進入畫面中間，經過綠衣女子之
    右側，手拿西瓜刀快步上前架在店員的脖子上，並把店員身
    體壓下。
    05:53:57秒時，毛巾男子從右下進入畫面中間，綠衣女子此
    時手指收銀台，毛巾男子即進入收銀台，想要打開收銀機，
    但無法開啟，綠衣女子於是手指店員，並接近店員，此時店
    員即走到收銀機前開啟收銀機（綠衣女子、船型帽男子均跟
    在店員旁邊）。
    05：54:15秒時，店員把收銀機打開，此時由毛巾男子手拿
    西瓜刀架住店員，綠衣女子手伸入收銀機內拿取現金，現金
    有紅色、不是紅色的，綠衣女子甚至把放錢的格子向上拉起
    ，看下面還有沒有錢，船型帽男子此時則是走到熟食區打開
    下方的抽屜，此時可見船型帽男子與毛巾男子一人持一支西
    瓜刀。綠衣女子拿取現金後，放在左後褲袋。
    05：54：28秒，三人一起離開收銀台往下面右下方離去。離
    去時、綠衣女子、船型帽男子已經走到右下角，此時毛巾男
    子從香煙櫃檯上抓了香煙，再奔跑追上其餘二人。
(三)、又被告於本件案發時，係於財團法人佛教慈濟綜合醫院台中
    分院（下稱慈濟台中分院）就醫，而曾服用藥物『ZOLPIDEM
    』，本院並就「被告所服用之藥物『ZOLPIDEM』是否可能產
    生意識不清或失控行為？若有，該意識不清、失控行為究係
    何指」等情，函詢該院，經該院函覆：「黃員所服用之藥物
    『ZOLPIDEM』可能產生失憶及夢遊兩種情況，失憶乃指行為
    時處於有意識之狀態，但第二天起床後不復記憶（如：打電
    話給朋友）；夢遊則是行為時處於無意識之狀態，而進行平
    時慣行之動作（如：在屋內走動、烹煮、進食），且常呈現
    表情呆滯、無法進行精確之判斷及反應（如：開車逃逸或閃
    躲，或以適當之言詞與同夥進行複雜而正確之溝通協調，或
    對被害人表達搶奪之意）」、「經遍查PUBMED糸統中之文獻
    ，未發現有服用『ZOLPIDEM』後，發生夢遊時偷竊或強盜之
    案例報告」，此有慈濟台中分院病情說明書可憑（本院卷第
    46頁）。
(四)、由上揭被告、少年Ａ、共同被告吳健芳之供述，及勘驗結果
    顯示，本件強盜案雖係由少年Ａ首先提議，惟因被告及吳健
    芳亦均缺錢，致被告及吳健芳亦均同意對超商強盜財物已甚
    為明確，而被告當時雖有就醫，而曾服用『ZOLPIDEM』，但
    服用該藥即使會有失憶、夢遊之情況，但被告實施本件強盜
    犯行之過程，係被告駕車搭載共同正犯抵達，被告首先下車
    進入超商，先壓低所戴棒球帽緣，詢問店員刺探店內情況，
    攜帶兇器之少年Ａ及共同正犯吳健芳始尾隨入內，而被告全
    部過程步伐穩健，並無任何搖晃、興奮、跌倒、倚靠情形，
    且被告於少年Ａ、吳健芳入內後，更指使吳健芳開啟收銀機
    ，見吳健芳無法打開，復出手指使店員沈智閔開啟，開啟後
    自己直接出手拿取收銀機內現金並放入自己褲袋，又翻動夾
    層搜取財物，最末帶頭離去等情，整體觀察被告案發時之行
    徑，非但未見被告有何罹患精神痼疾之異常現象，被告於行
    為時指揮共犯及指示被害人，更無受人指使或受制之情；被
    告利用清晨四下無人，被告逕自收銀機拿取現金，清楚瞭解
    行為目的在於獲得具有直接交換價值之現金，顯能辨別作案
    意義；在共犯持刀壓制被害人抵抗意志之中拿取財物，明白
    認知解除他人抗抵而奪取財產之強盜行為；且於行為時均有
    避人耳目之舉，復快步離去，存有破壞他人對於財產管領支
    配狀態之違法認知。是由被告行為時之各種狀況顯示，並非
    處於無意識之狀態，而進行平時慣行之動作；亦無呈現表情
    呆滯、無法進行精確之判斷及反應，是被告行為時精神正常
    ，具有辨別行為及其違法能力，至為灼然。上訴意旨以被告
    當時已服用5顆安眠藥，其為成年人，卻被少年Ａ力邀，負
    責駕車前往搶劫超商，行為舉止甚為反常云云，認為被告符
    合醫師所判斷「對助眠藥物之使用不當，產生意識不清或失
    控行為」云云，核無足取，而被告當時之精神狀況已至為明
    確，亦無再傳訊少年Ａ以證明「是否利用被告用藥意識不清
    之際，指使被告參與犯案」之必要。
(五)、再被告辯稱，其患有憂鬱症、睡眠障礙、恐慌症已數年之久
    ，用藥不當可能產生意識不清或失控行為，案發當時已服用
    安眠藥，辨識行為違法或依辨識而行為之能力顯著減低云云
    ，並提出其診斷證明書為佐。惟經本院囑託慈濟台中分院對
    被告為精神鑑定，經該院鑑定結果：「黃員目前診斷為(1)邊
    緣型人格障礙，(2)與人格障礙有關的情緒障礙（即焦慮、身
    體不適、情緒不穩定、自傷等身心症狀），(3)酒精與安眠藥
    物濫用，(4)無意識或認知障礙。黃員除甲狀腺指數稍高於正
    常，有輕微甲狀腺機能亢進外，無其他已知的內外科疾病。
    對於被起訴的案件，黃員表示犯行是安眠藥物作用後的行為
    ，自已是無辜的，不知道在做什麼，也記不起來全部事情，
    但是依一般醫學治療判斷及文獻資料檢視，在服用3-4顆sti
    lnox（學名為zolpidem）後，並無同夥強盜竊取行為與部分
    失憶的報告，黃員知道其中3小時內部分行為（接到朋友電
    話、開車出門、搭載朋友、有吃檳榔、有到超商、到嘉義、
    有開車回台中並途中出車禍等情形），非一般服用stilnox
    後單獨夢遊行為或事件完全失憶狀態，判斷黃員犯案當時應
    無精神障礙影響其辨識與行為能力」，亦有該院100年7月5
    日慈中醫文字第1000466號函及慈中醫文字第1000340號精神
    鑑定報告書可憑，從而被告辯稱伊當時辨識行為違法或依辨
    識而行為之能力顯著減低云云，亦無足取。
三、再少年Ａ係81年3月出生，有卷附之年籍資料可參（警卷第
    12頁、第64頁），其案發之98年6月24日時為未滿18歲之少
    年，至為明確，而被告自承少年Ａ曾告以僅16、7歲（原審
    卷第75頁審判筆錄），則被告於案發時顯然知悉少年Ａ乃未
    滿18歲之少年無疑。核被告所為，係犯刑法第330條第1項之
    結夥三人以上、攜帶兇器加重強盜罪，被告與少年Ａ、吳健
    芳就加重強盜罪部分，有犯意聯絡及行為分擔，均為共同正
    犯。被告係70年5月30日出生，強盜行為時為成年人，其與
    未滿18歲之少年Ａ共同實施犯罪，依兒童及少年福利法第70
    條第1項前段加重其刑。
四、原審依據被告之自白，被害人沈智閔之供述，臺灣嘉義地方
    法院檢察署刑案資料查註紀錄表、臺灣高等法院被告前案紀
    錄、和解書、戶籍謄本之記載（偵查卷第4頁，原審卷第79
    頁至第80頁、第101頁至第104頁）之記載，認被告犯罪事證
    明確，適用兒童及少年福利法第70條第1項前段，刑法第28
    條、第330條第1項，審酌被告年輕力盛，不思上進，貪圖他
    人財產之犯罪動機及目的；犯罪時並未受明顯刺激；利用清
    晨時分結夥三人至超商犯案，共犯分持西瓜刀利器抵住被害
    人，被告指使開啟收銀機並拿取其內現金之強盜手段；離婚
    ，育有一名女兒，現年九歲，就讀國小，自任監護扶養之責
    ，僅母親健在，母親現罹癌症，有一個弟弟，從事服務業之
    之生活狀況；未有前科之品行（不含少年塗銷部分）；國小
    畢業之智識程度；與被害人素不相識；結夥三人並攜帶利器
    強盜超商財物，實施犯罪中曾以利器抵住被害人脖子部位，
    造成被害人心靈極大恐懼，更嚴重危害社會治安；強盜所得
    為現金4,200元及香菸12包之客觀價值；犯後坦承犯行，與
    被害人沈智閔和解（惟尚未與超商店家和解），及圖以精神
    障礙卸責之態度等一切情狀，量處有期徒刑7年6月，被告等
    持以強盜之西瓜刀2把，係共犯少年Ａ所有供本件犯罪所用
    之物品，業據證人少年Ａ於另案審理時供陳無諱（原審99年
    度少調字第219號訊問筆錄，原審卷第92頁），該刀復經另
    案判決宣告沒收，執行時已經檢察官命令銷燬，有臺灣嘉義
    地方法院檢察署扣押物品處分命令、原審電話紀錄在卷可查
    （原審第111、112頁）；被告等持以強盜之棒球帽、船形帽
    、毛巾、口罩等物品，查無證據得認確係被告或共犯所有，
    亦無證據得認尚且存在，均不另宣告沒收，並以檢察官起訴
    時求處有期徒刑8年，惟審酌被告坦承犯行，所得財物尚非
    鉅大，家中尚有幼女、罹癌母親待人照料，素行非差等情，
    而未予採納，經核認事用法均無不當，量刑亦稱允當，被告
    上訴意旨，以前詞指摘原判決不當，為無理由，另被告固出
    身於坎坷之家庭，教育程度不高，有邊緣型人格障礙，且多
    次自殘，經本院勘驗其手臂屬實，辯護意旨指被告現實生活
    上有多不如意之事，堪信為真實，惟本院斟酌再三，認被告
    生活上不如意，仍應體會生命之可貴，且珍惜家人、尊重他
    人之感受，不能以此即得為犯罪之藉口，且被告上揭犯行客
    觀上並無可引起他人憫恕之處，辯護意旨請求依刑法第59條
    之規定酌減其刑，並不符合規定，從而本件上訴為無理由，
    應予駁回。
五、被告另犯竊盜罪部分，業經其撤回上訴，併此敘明。
據上論結，應依刑事訴訟法第368條，判決如主文。
本案經檢察官吳忠賢到庭執行職務。
中　　華　　民　　國　 100　　年　　8 　　月　　17　　日
                  刑事第五庭    審判長法　官  楊明章
                                      法　官  黃國永
                                      法　官  趙文淵
以上正本證明與原本無異。
如不服本判決應於收受送達後10日內向本院提出上訴書狀，其未
敘述上訴理由者，並得於提起上訴後10日內向本院補提理由書（
均須按他造當事人之人數附繕本）「切勿逕送上級法院」。
　　　　　　　　　　　　　　　　　　　書記官  呂宬樂
中　　華　　民　　國　 100　　年　　8 　　月　　18　　日
附錄論罪科刑法條：
中華民國刑法第328條第1項
（普通強盜罪）
意圖為自己或第三人不法之所有，以強暴、脅迫、藥劑、催眠術
或他法，至使不能抗拒，而取他人之物或使其交付者，為強盜罪
，處5年以上有期徒刑。
中華民國刑法第330條第1項
（加重強盜罪）
犯強盜罪而有第321條第1項各款情形之一者，處7年以上有期徒
刑。
